臺灣桃園地方法院民事判決　　　　　　 100年度訴字第1181號
原　　　告　國防部軍備局中山科學研究院
法定代理人　金壽豐
訴訟代理人　李新睿
被　　　告　拉馬科技有限公司
法定代理人　侯雪雁
訴訟代理人　馬燦華
上列當事人間請求損害賠償事件，於民國100 年11月21日辯論終
結，本院判決如下：
    主  文
被告應給付原告新台幣捌拾陸萬零捌拾玖元，及自民國一百年八
月二十日起至清償日止，按年息百分之五計算之利息。
原告其餘之訴駁回。
訴訟費用由被告負擔百分之五十五，餘由原告負擔。
    事實及理由
一、原告起訴主張：伊於民國97年7 月2 日以新台幣（下同）69
    7 萬8 千元之契約總價與被告簽訂「EW檢波器等2 項」（下
    稱系爭採購標的）之採購契約（採購案號XC 97A39P640PE，
    下稱系爭契約），依系爭契約約定，被告應於履約期限即97
    年12月29日前交貨，另依系爭契約備註條款第8 條罰則規定
    ，本件採購案改正以2 次為限。然被告於98年6 月16日為第
    1 次交貨，經伊於同年7 月1 日驗收後判定為不合格，被告
    乃於98年8 月21日辦理退貨後為第2 次交貨，經伊於同年8
    月31日再次驗收判定仍不合格，伊乃依系爭契約第17條第1
    項第5 款之約定，於99年1 月7 日通知被告解除系爭契約。
    又依系爭契約第17條第4 項之約定，伊於契約解除後辦理重
    購所增加之費用應由被告負擔，伊於99年3 月15日與訴外人
    漢達威國際有限公司（下稱漢達威公司）訂定採購契約（下
    稱重購契約），重購價款為715 萬2 千元，所增加支出之費
    用為17萬4 千元（計算式：7,152,000 －6,978,000 ＝174,
    000 ）應由被告負擔。另依系爭契約第14條第1 項前段之約
    定，本件履約期限為97年12月29日，嗣於99年1 月7 日解除
    契約，總計被告逾期履約日數為373 日，每日逾期違約金為
    契約價金總額千分之一即6,978 元，逾期違約金總計為260
    萬2,794 元，惟依系爭契約同條第2 項之約定，逾期違約金
    總額以契約價金總額百分之二十為上限即139 萬5,600 元，
    是伊得依約請求被告給付逾期違約金139 萬5,600 元。因被
    告自始拒絕賠償上述金額，爰依系爭契約上開約定提起本件
    訴訟，並聲明：被告應給付原告156 萬9,600 元，及自起訴
    狀繕本送達被告之翌日起至清償日止，按年息5%計算之利息
    等語。
二、被告則辯以：
  (一)其與97年6 月25日向原告標得本件採購案後，旋於翌日與英
    國Giga Systems Ltd. 公司（下稱系爭英商）下單採購，並
    先給付45% 之訂金，嗣因系爭英商於98年11月19日至22日遭
    逢嚴重水災，該公司並因而發生財務危機於99年宣告破產，
    以致其無法繼續完成改正作業，屬系爭契約第14條第3 項所
    列之因不可抗力事由致未能或不能履約，應得免除其因遲延
    交貨所生之責任。
  (二)各國政府對軍品輸出均採取管制，必須明確掌控軍品流向，
    故軍品輸出皆須取得政府機關核發的輸出許可，其為配合系
    爭英商向英國政府申請輸出許可，被告在97年6 月30日即向
    該公司索取「最終使用說明書」之空白表格，並在97年7 月
    2 日以郵局掛號發函請原告配合簽署，惟其係遲至97年8 月
    13日才收到原告回覆，由於原告違反提出「最終使用說明書
    」之協力義務，遲延40日才提出，造成英國政府核發輸出許
    可證已拖延至97年10月25日，此時其所剩之履約期限不到2
    個月，亦即其雖遲延履約，但原告無法推諉卸責，若將原告
    遲延履行上述協力義務之期間算入應由其負責之遲延期間，
    不僅與遲延責任應可歸責於其之要件不符，亦違背公義及事
    理之平，該期間應予扣除。
  (三)依系爭契約第17條第1 項、第2 項之規定，其遲延履約期限
    達50日時，即視為情節重大而賦予原告適時解除契約之權利
    ，而權利之行使應依誠實及信用方法，此為民法第148 條所
    明定。因重購未必發生差價，本件係因原告於99年辦理重購
    時依行政院主計處公告之「躉售物價指數」有所上漲，導致
    原告之重購費用增加，然該物價指數於98年時卻係呈現下跌
    趨勢，若原告於其遲延達50日時，即適時解除系爭契約辦理
    重購，即不會因物價波動導致重購價格上揚，且逾期違約金
    亦僅約34萬8,900 元（計算式：6,798 ×50＝348,900 ），
    然原告早知其無法在履約期限內交貨，卻容忍並通融接受其
    在履約期限屆滿後長達169 日的98年6 月16日辦理第1 次交
    貨，且在98年8 月31日第2 次交貨測試判定不合格後，又拖
    延4 個多月之久，才於原告主張之99年1 月7 日解除契約並
    沒收其繳納之履約保證金69萬7,800 元及所生孳息，致其信
    賴原告通融展延交期，因為如果被告料見原告等待169 天辦
    理第1 次交貨，仍然保留向其請求逾期169 天之違約金，其
    根本不會催促系爭英商交貨，其亦不會再遭額外求償長達37
    3 天之遲延違約金，是原告不於適時解除契約，再向其請求
    長達373 日之遲延違約金，原告之權利行使顯然未依誠信原
    則，原告之請求應無理由，且上開情事造成原告請求金額之
    發生及擴大，原告顯然與有過失，亦應免除其賠償責任。
  (四)縱認原告得為本件請求，亦應依系爭契約第11條第3 項之規
    定，扣抵其已繳納之履約保證金69萬7,800 元及該保證金之
    孳息1 萬1,711 元，另依原告重購時所核定之底價為959 萬
    3,280 元，重購價額為715 萬2 千元，顯見該得標價低於市
    場行情，原告並未因辦理重購而受有損害，反之被告因系爭
    契約向系爭英商採購價為英磅9 萬2,400 元，依當時匯率換
    算約為554 萬4,000 元，與得標價之差價為143 萬4,000 元
    ，再扣除其辦理本件採購之相關人事成本及稅賦等支出，其
    若能順利履約所能獲得之利潤亦不可能達到得標價之百分之
    二十即139 萬5,600 元，且其已支付系爭英商英磅4 萬1,58
    0 元，依當時匯率計算約為249 萬4,800 元，再加上已被原
    告沒收之履約保證金及孳息，其因系爭契約所受損失至少超
    過319 萬2,600 元，可見系爭契約雖有約定逾期違約金之上
    限，但仍屬過高，本件違約金應予酌減等語，並聲明：原告
    之訴駁回。
三、原告主張：兩造於97年7 月2 日簽訂系爭契約，由伊以697
    萬8 千元之契約總價向被告採購系爭採購標的，依約被告應
    於履約期限即97年12月29日前交貨，然被告於98年6 月16日
    為第1 次交貨，經伊驗收而於同年7 月10日完成測試，判定
    為不合格，被告乃於98年8 月21日辦理退貨後為第2 次交貨
    ，經伊於同年8 月31日再次驗收測試判定仍不合格，伊已依
    系爭契約第17條第1 項第5 款之約定，於99年1 月7 日通知
    被告解除系爭契約。又伊為重購系爭採購標的，於99年3 月
    15日決標而與漢達威公司簽訂重購契約，重購價款為715 萬
    2,000 元等之事實，業據提出與伊所述相符之採購開標/ 決
    標/ 流標/ 廢標紀錄、系爭契約書、採購接收暨會驗結果報
    告單、購案器材檢測綜合報告表、99年1 月7 日解除契約函
    、重購契約為證，且為被告所不爭執（見本院卷第5-43、52
    -54 頁），足信屬實。
四、原告復主張：系爭契約因可歸責於被告之事由，致延誤履約
    期限逾50日以上，已屬情節重大，伊乃解除系爭契約，並重
    購系爭採購標的，因重購所增加之支出17萬4 千元，依系爭
    契約第17條第4 款規定，應由被告負擔。又本件履約期限為
    97年12月29日，嗣於99年1 月7 日解除契約，總計被告逾期
    373 日，每日逾期違約金為契約價金總額千分之一即6,978
    元，逾期違約金總計為260 萬2,794 元，惟依系爭契約同條
    第2 項約定，逾期違約金總額以契約價金總額百分之二十即
    139 萬5,600 元為上限，是伊得依約請求被告給付逾期違約
    金139 萬5,600 元等語，然為被告所否認，並以前詞置辯。
    經查：
  (一)按廠商（即被告）履約，有因可歸責於廠商之事由，致延誤
    履約期限，情節重大者，機關（即原告）得以書面通知廠商
    終止或解除契約，且不補償廠商因此所生之損失；前項第5
    款所謂「致延誤履約期限，情節重大者」，係指所延誤的期
    間已超過契約生效日起，迄最終交貨日止之期間的百分之二
    十，但不得少於50日；惟須經機關同意繼續履約而能完成驗
    收合格，且能達到契約目的者，不屬情節重大；契約經依第
    1 項規定終止或解除者，機關得依其所認定之適當方式，自
    行或洽其他廠商完成被終止或解除之契約；其所增加之費用
    ，由廠商負擔，系爭契約第17條第1 項第5 款、第2 項、第
    4 項定有明文。又在債務不履行，債務人所以應負損害賠償
    責任，係以有可歸責之事由存在為要件。故債務人苟證明債
    之關係存在，債權人因債務人不履行債務（給付不能、給付
    遲延或不完全給付）而受損害，即得請求債務人負債務不履
    行責任，如債務人抗辯損害之發生為不可歸責於債務人之事
    由所致，即應由其負舉證責任，如未能舉證證明，自不能免
    責（參照最高法院21年上字第1956號判例意旨）。
  (二)本件系爭契約係生效於97年7 月2 日，自翌日起算至約定最
    終交貨日為97年12月29日，期間為180 日，該期間之百分之
    二十為36日，是依上開約定，如被告遲延履約逾50日，即屬
    延誤履約期限，情節重大，首可認定。而本件被告係於98年
    6 月16日始為第1 次交貨，已逾約定履約期限97年12月29日
    169 日，已屬系爭契約上開條文所定延誤履約期限，情節重
    大之情形，因此，原告於被告98年8 月31日第2 次交貨後完
    成驗收測試經判定為不合格後，始於99年1 月7 日解除系爭
    契約，自屬合於上開約定而生解除契約之效力。被告雖辯稱
    ：本件遲延係因原告違反協力義務，遲延40日始簽署交付「
    最終使用說明書」，導致系爭英商遲至97年10月25日始取得
    輸出許可證，此時距履約期限只剩兩個月，自不能歸責被告
    ，而應歸責於原告等語，然為原告所否認，而此部分之舉證
    責任依上開說明，應由被告負擔。然查，依被告所自陳：其
    係於97年7 月2 日以郵局掛號發函請原告配合簽署「最終使
    用說明書」，於97年8 月13日收到原告回覆等語，而上開期
    間扣除合理之往返郵寄期間及原告機關公文審查、簽署流程
    ，尚難認原告有何遲誤履行被告所稱之協力義務情事，且關
    於原告應配合被告提出「最終使用說明書」之時間，亦未經
    兩造約定於系爭契約，況此時僅經過系爭契約履約期間180
    日中之40日，而系爭採購標的縱須取得英國政府之輸出許可
    證始得出口，然被告於上開時間經過同時，仍應努力促使系
    爭採購標的處於輸出就緒之狀能，一俟取得輸出許可證，即
    得辦理出口運送，惟被告取得「最終使用說明書」後，依其
    自承系爭英商係於97年10月25日取得輸出許可證，如被告即
    時辦理出口，應能於約定履約期限內交貨，而無拖延至次年
    6 月16日始辦理第1 次交貨之理，更何況，被告取得「最終
    使用說明書」後向英國政府申請核發輸出許可證所耗廢之時
    間約為2 個月，長於原告簽回「最終使用說明書」予被告之
    時間，是難認原告於被告申請後約40日始提出「最終使用說
    明書」，與被告遲延系爭契約之給付間，有相當因果關係存
    在，此由被告自承：其於預付45% 訂金予系爭英商，豈料系
    爭英商因本身問題而遲遲未能準時交貨等語（見本院卷第56
    頁），亦可得證，因此，被告辯稱：本件遲延係因原告違反
    提出「最終使用說明書」之協力義務所致云云，尚難信採。
    至於被告另辯稱：係因系爭英商遭受嚴重水災導致其無法履
    約，乃屬系爭契約第14條第3 款所列之因不可抗力事由致未
    能或不能履約，應免除其因遲延交貨所生之契約責任等語，
    惟依被告所辯，該水災係發生於98年11月19日至22日，已逾
    約定之履行期限即97年12月29日達11月之久，依系爭契約第
    14條第5 款之約定：「廠商履約有遲延者，在遲延中，對於
    因不可抗力而生之損害，亦應負責。」是被告所辯之事實縱
    認存在，亦因該不可抗力情事，係發生在被告履約遲延中，
    依上開約定被告仍應負責，而無法以事後所生情事解免已然
    發生之遲延責任。
  (三)依上，被告未能就其履行系爭契約之遲延係因非可歸責於其
    之事由所致乙節舉證以實說，則原告自得依系爭契約上開約
    定解除契約，並就系爭採購標的辦理重購，所增加之費用即
    17萬4 千元（計算式：7,152,000 －6,978,000 ＝174,000
    ），依約自應由被告負擔。被告辯稱該部分費用之增加係因
    物價波動所致云云縱認屬實，惟原告依系爭契約上開條款解
    除契約辦理重購，既係可歸責於被告之事由所致，只要有增
    加費用，即屬原告之損害，依約即應由被告負擔，縱令係出
    於物價波動所致亦然，此乃該契約條款適用所當然。至於被
    告另辯稱：原告明知其已無法履約，卻未於其逾期50日即適
    時解除契約，於其逾期169 日後仍同意其交貨辦理驗收，甚
    至辦理第2 次驗收，於不合格解除契約後，再遲至4 個月後
    始解除契約，原告就本件請求金額之發生及擴大，顯然與有
    過失，且就權利之行使，亦有違誠信原則等語。然按，依系
    爭契約採購明細表八、罰則所定：「交貨或改正（退、換貨
    ）期限逾期計罰：賣方逾期交貨，應按逾期日數，每遲延一
    日應按契約總價之千分之一逐日計課逾期違約金。逾期違約
    金之上限為契約總價之百分之二十。賣方履約結果經買方會
    同驗收或檢測驗收發現瑕疵者，應於接獲買方通知次日起21
    天內完成改正（退、換貨），同一瑕疵改正以二次為限。前
    述改正如逾交貨期，應按逾期日數，依契約規定計算逾期違
    約金」等語（見本院卷第18頁），因此，依約被告本即就所
    提出之系爭採購標的物之不合格有2 次改正之機會（權利）
    ，再參酌前述系爭契約第17條第2 項之規定，如經原告同意
    於遲延後繼續履約而能完成驗收合格，且能達成契約目的者
    ，雖仍屬給付遲延，然即非情節重大，原告不得終止或解除
    契約，因此先不論上述契約解除權之行使，既屬權利之行使
    ，則該行使本即繫諸權利人考量各項情事後所為，而難遽以
    該權利行使與否及何時行使即認有何權利濫用情事。本件原
    告同意被告於遲延後繼續履約，而被告亦先後兩次提出給付
    ，從原告立場觀之，被告並非已然陷於不能給付之情，復依
    被告所提出之98年12月10日所發予原告之函所示，原告係於
    被告以該函明確表示因系爭英商遭逢水災，已無法履約，願
    接受原告解約等語（見本院卷第71頁），始於99年1 月7 日
    發函解除契約，則原告主張：伊始終對被告釋出極大善意，
    並相信被告終能依契約規格交貨等語，應可採信。況依上開
    兩造履行契約之情事，如被告考量契約相關逾期違約金之約
    定，及自己履行契約之能力、可能性，亦可隨時發函原告為
    如上之表示，以促使原告行使解除契約之權利，是被告尚不
    得以上情辯稱原告有濫用權利之事實，且被告亦未舉證證明
    原告於一始即明知被告已無法依債之本旨提出給付，自難認
    原告未於被告遲延逾50日後即時行使契約解除權，有何與有
    過失或濫用權利之情事，被告此部分所辯並無可採。
  (四)再按，逾期違約金，除另有規定外（計罰比率詳明細表），
    以日為單位，廠商如未依照契約規定期限完工，應按逾期日
    數，每日依契約價金總額千分之一計算逾期違約金；逾期違
    約金之總額（含逾期未改正之違約金），以契約價金總額之
    百分之二十為上限，為系爭契約第14條第1 項前段、第2 項
    所明定。本件系爭契約履約期限為97年12月29日，惟被告遲
    延未提出給付，迄至99年1 月7 日原告解除契約，被告遲延
    未履行之日數為373 日，系爭契約價金總額為679 萬8 千元
    等節，已如前述，依此計算，系爭契約每日之逾期違約金即
    為6,798 元，而依約逾期違約金上限為該價金總額百分之二
    十即139 萬5,600 元，亦即自上述履約期限翌日起，算至98
    年7 月17日止計為200 日，被告應付之逾期違約金即達系爭
    契約約定之上限，而斯時被告已提出第1 次給付經驗收判定
    不合格而退貨，正待提出第2 次給付，而依前述八、罰則之
    約定，改正期間仍應計課違約金，因此，原告請求被告給付
    139 萬5,600 元之逾期違約金，合於上開約定，亦屬可採。
    惟按，因可歸責於廠商之事由，致終止或解除契約者，其所
    繳納之履約保證金及其孳息得不予發還，固為系爭契約第11
    條第3 項第1 款第8 目所明定，然依該條同項款第9 目（查
    驗或驗收不合格，且未於通知期限內依規定辦理者）或第10
    目不發還履約保證金及其孳息者，其金額得抵付相當金額之
    逾期違約金，則為同條項第3 款所明定。而本件原告發函通
    知被告解除契約，即係以該條款第9 目所定內容（同於系爭
    契約第17條第1 項第9 款）為解除契約事由（見本院卷第26
    頁），自應認本件被告除符合系爭契約第17條第1 項第5 款
    之解除契約事由外，亦係合於上開條款第9 目之情形，依上
    開規定，被告辯稱應以所繳納之履約保證金及其孳息扣抵原
    告請求之逾期違約金等語，自屬有據，原告主張：須限於已
    完成履約但延遲履約期限者，始得以履約保證金扣抵逾期違
    約金云云，則無可採。再查，被告所繳納之履約保證金為69
    萬7,800 元、孳息為1 萬1,711 元，有被告提出履約保證金
    之利息資料查詢單2 紙在卷可憑且為原告所不爭執（見本院
    卷第82-83 、145 頁），準此，原告得請求被告給付之逾期
    違約金139 萬5,600 元，於扣除上述履約保證金及孳息共計
    70萬9,511 元後，原告請求被告給付逾期違約金於68萬6,08
    9 元之範圍內，要屬有據，逾此部分，則屬無據。
  (五)被告雖復以前詞辯稱：本件違約金過高，請求法院酌減違約
    金等語。惟按，約定之違約金額過高者，法院得減至相當之
    數額，為民法第252 條所明定。此規定乃係賦與法院得依兩
    造所提出之事證資料，斟酌社會經濟狀況並平衡兩造利益而
    為妥適裁量、判斷之權限，非謂法院須依職權蒐集、調查有
    關當事人約定之違約金額是否有過高之事實，而因此排除債
    務人就違約金過高之利己事實，依辯論主義所應負之主張及
    舉證責任。況違約金之約定，為當事人契約自由、私法自治
    原則之體現，雙方於訂約時，既已盱衡自己履約之意願、經
    濟能力、對方違約時自己所受損害之程度等主、客觀因素，
    本諸自由意識及平等地位自主決定，除非債務人主張並舉證
    約定之違約金額過高而顯失公平，法院得基於法律之規定，
    審酌該約定金額是否確有過高情事及應予如何核減至相當數
    額，以實現社會正義外，當事人均應同受該違約金約定之拘
    束，法院亦應予以尊重，始符契約約定之本旨。否則，倘債
    務人於違約時，仍得任意指摘原約定之違約金額過高而要求
    核減，無異將債務人不履行契約之不利益歸由債權人分攤，
    不僅對債權人難謂公平，抑且有礙交易安全及私法秩序之維
    護。經查，系爭契約係約定以契約價金總額千分之一計算每
    日之逾期違約金，並以該總額百分之二十為其上限，依此比
    例觀之，相較於一般承攬或買賣契約之約定，尚難認該違約
    金之約定有何過高之情。至被告以其向系爭英商採購系爭採
    購標的之金額換算匯率後，辯稱該金額與本件系爭契約價金
    總額差額僅有143 萬4,000 元，再扣除其辦理本件採購之相
    關人事成本及稅賦等支出，其若能順利履約所能獲得之利潤
    亦不可能達到得標價之百分之二十即139 萬5,600 元，且其
    已支付系爭英商英磅4 萬1,580 元，依當時匯率計算約為24
    9 萬4,800 元，所受損失甚巨云云，而辯稱該違約金過高。
    然逾期違約金之約定，其目的無非在督促契約當事人於約定
    之期限內完成履約，至於被告為履行系爭契約另向其他供貨
    廠商進行採購，其須負擔之成本及可得之利潤為何，於被告
    參與本件系爭契約公開招標程序，並得標後與原告簽訂系爭
    契約前，即應全面予以審酌，並依審酌結果決定是否、如何
    與原告簽訂兩造合意之契約內容。因此，系爭契約之約定既
    係被告盱衡自己履約之意願、經濟能力、對方違約時自己所
    受損害之程度等主、客觀因素，本諸自由意識及平等地位自
    主決定之結果，本院自難以被告實際履約所能獲得之利潤是
    否低於逾期違約所應給付之違約金，即率認本件逾期違約金
    過高。此外，被告已未能另行具體主張或舉證本件逾期違約
    金有何過高而顯失公平情事，揆諸上開論述，被告所為違約
    金酌減之抗辯，自不足採。
五、從而，原告依據系爭契約上開約定，請求被告給付逾期違約
    金68萬6,089 元，及辦理重購系爭採購標的所增加支出之費
    用17萬4 千元，共計86萬89元，及自起訴狀繕本送達之翌日
    即100 年8 月20日（見本院卷第49頁）起至清償日止，按年
    息5%計算之利息，為有理由，應予准許，逾此部分之請求，
    為無理由，應予駁回。
六、本件事證已臻明確，兩造其餘之主張、陳述及所提之證據資
    料，核與判決結果無何影響，爰不一一論述，附此敘明。
七、據上論結，本件原告之訴為一部有理由、一部無理由，依民
    事訴訟法第79條，判決如主文。
中    華    民    國   100    年    12    月    5     日
                  民事第一庭    法  官  范明達
以上正本係照原本作成。
如對本判決上訴，須於判決送達後20日內向本院提出上訴狀。
如委任律師提起上訴者，應一併繳納上訴審裁判費。
中    華    民    國   100    年    12    月    6     日
                                書記官  李心怡